【裁判字號】    96,勞簡上,14
【裁判日期】    970307
【裁判案由】    給付短發之醫勤獎金
【裁判全文】
臺灣高雄地方法院民事判決            96年度勞簡上字第14號
上  訴  人  甲○○
訴訟代理人  陳慧博律師
被上訴人    國軍左營總醫院
法定代理人  乙○○
訴訟代理人  尤中瑛律師
複代理人    吳文豊律師
當事人間請求給付短發之醫勤獎金事件，上訴人對於民國96年3
月27日本院95年度雄簡字第31號第一審判決提起上訴，本院97年
2 月22日言詞辯論終結，判決如下：
    主  文
上訴駁回。
第二審訴訟費用由上訴人負擔。
    事實及理由
一、上訴人起訴主張：
  (一)上訴人於90年4 月16日起受被上訴人醫院聘僱為醫事檢驗師
    ，一年一聘，只領單一固定薪俸，於93年度每月薪資均為新
    台幣（下同）34,100元，因主管機關規定自94年6 月30日起
    將開始適用勞動基準法（下稱勞基法），被上訴人乃重新與
    上訴人簽訂94年1 月1 日起之勞動契約（下稱新勞動契約）
    ，將底薪調降為30,280元而發生勞資爭議，後在高雄市政府
    勞工局進行調解，兩造終簽立94年3 月18 日 之勞資調解紀
    錄（下稱系爭調解），除恢復上訴人原領薪資34,100元外，
    被上訴人當時竟隱匿上訴人於按此薪資標準適用勞基法得照
    被上訴人醫院「醫勤獎金核發規定」（下稱該核發規定）核
    計原應領點數之加給獎金一事，致上訴人陷於錯誤或受被上
    訴人詐欺，而對系爭調解內容所謂「另加．．．、醫勤獎金
    （總計為四點）」等字之約款（下稱此加給約定部分），誤
    以為被上訴人之意思是除原應領點數外，又同意上訴人可再
    另加領4 點，直到94年5 月間在辦公室聽同事劉惠雯解釋該
    核發規定時，上訴人始知悉自己原應領點數總共31點（按該
    核發規定分75％與25％二部分，前部分上訴人可領21點，後
    部分可領11點），再另加上此加給約定部分之4 點，每月應
    領總計35點才正確，始委由律師於95年3 月7 日函告被上訴
    人撤銷此加給約定部分上訴人「遭詐欺所為之錯誤意思表示
    」。
  (二)爰於撤銷此加給約定部分後，仍依薪資34,100元等級標準按
    勞基法適用被上訴人醫院該核發規定，請求被上訴人給付94
    年度12個月份所減少之27點（應領31點扣減每月已領取之4
    點）獎金數額共94,545元，及自起訴狀繕本送達翌日起之法
    定遲延利息。原審為上訴人敗訴判決，經上訴人上訴，聲明
    ：(一)原判決廢棄。(二)被上訴人應給付上訴人94,545元，及自
    起訴狀繕本送達翌日起之法定遲延利息。
二、被上訴人則以：
  (一)兩造在勞工局簽訂之系爭調解，係為因應含上訴人在內的14
    0 位固定單一薪資受僱人員即將有勞基法之適用，被上訴人
    所為調整薪資結構爭議而來。在此場合之調解，上訴人的意
    思表示不可能會發生錯誤或受詐欺。上訴人縱有錯誤屬實，
    其亦有過失，依法亦不可撤銷。
  (二)且成立之系爭調解，除此加給約定部分外，並含有恢復之原
    本薪資數額、特休假獎金及年終獎金等勞方權利項目在內，
    為一完整之薪資結構調整，其合意成立之契約性質不可分，
    上訴人不可單就此加給約定部分為撤銷；況系爭調解性質類
    同民法和解契約，依法原則上不可以錯誤為理由撤銷。
  (三)再者，兩造間之勞資權義關係，除依據94年1 月1 日調降薪
    資之新勞動契約，及為此爭議而簽立之系爭調解外，並無其
    他可資依循，則系爭調解若可撤銷（全部），自應回復按新
    勞動契約規範彼此，以調降後之底薪30,280元為準計算依該
    核發規定應領之醫勤獎金點數，並享有年終獎金、特休假等
    適用勞基法後應有之待遇，方屬正確。然上訴人竟於撤銷系
    爭調解中此加給約定部分後，仍以原薪資34,100元為準計點
    數，作為本件請求依據，顯無理由等語置辯，並聲明：上訴
    駁回。
三、不爭執事項：
  (一)上訴人於90年4 月16日受聘擔任被上訴人醫院檢驗師，職等
    比照一等一級，每年一聘，在93年12月前的每月薪資固定34
    ,100 元 ，無年終獎金，而當時與其待遇結構相同者，有參
    與系爭調解之原審原告陳佩琪檢驗師、林宛護理員。
  (二)為因應勞基法之即將適用，兩造於94年1 月1 日所簽訂之新
    勞動契約（原審卷72頁，將原薪資34,100元被調降為30,280
    元，但享有依勞基法規定之其他勞工權利）所引發之薪資調
    整事項爭議，含上訴人在內共9 人勞方，於94年3 月18日與
    資方被上訴人成立系爭調解（原審卷14頁），全部內容為：
    「(一)．．．候素情（即上訴人）、陳佩琪（檢驗室）．．
    ．等五人同意恢復原93年12月份薪資標準（即34,100元）。
    特休假天數依勞動基準法規定辦理，另加休假獎金、醫勤獎
    金（總計四點）、年終獎金等項目。上開項目均溯自94年1
    月1 日起實施。  林宛、．．．等三人同意調整月薪為30
    ,280 元 之標準。特休假天數依勞動基準法規定辦理。醫勤
    獎金（總計為八點）；另加休假獎金、年終獎金等項目。上
    開項目均溯自94年1 月1 日起實施。  郭秀鳳（護理之家）
    無薪資爭議。．．．(二)上開協議履行後，勞資雙方同意就本
    案爭議事項已無何異議，並放棄民事求償。(三)．．．」。
  (三)系爭調解簽立後，上訴人委由律師於95年3 月7 日代為發函
    給被上訴人，撤銷其對此加給約定部分「遭詐欺所為之錯誤
    意思表示」（原審卷18頁律師函），被上訴人已收受知悉。
  (四)上訴人之底薪若以34,100元計，依照被上訴人醫院該核發規
    定，其每月應可領取總共31點（即按該核發規定分75％與25
    ％二部分，前部分上訴人可領21點，後部分可領11點），則
    與依系爭調解此加給約定部分所實際領取之4 點，計算94年
    1至12月之醫勤獎金差額共94,545元。
四、本件爭點：
  (一)上訴人主張系爭調解中關於此加給約定部分，其意思表示錯
    誤或受詐欺所致，是否真實？
  (二)如屬實，上訴人可否僅對系爭調解中之此加給約定部分所為
    之意思表示行使撤銷權？
  (三)系爭調解性質上是否屬民法上之和解契約？是否應適用民法
    第738條規定，不能以錯誤為理由撤銷？
  (四)如上訴人可行使撤銷權，則撤銷此加給約定部分後之法律效
    果如何，亦即上訴人之本件請求依據，是否顯無理由？
五、判斷結果：
  (一)上訴人對此加給約定部分，其意思表示並無錯誤，亦非受詐
    欺所致，理由如下：
    1.按意思表示之內容有錯誤，表意人得將其意思表示撤銷之
      。民法第88條第1 項前段定有明文。所謂意思表示錯誤，
      乃表意人為表示時，因認識不正確或欠缺認識，以致內心
      的效果意思與外部的表示行為不一致，故錯誤係存在於表
      意人一方，表意人一方內心的意思與外部表示不一致，為
      錯的特徵。如法律行為雙方當事人各自的意思與表示並無
      錯鋘，但雙方當事人間的意思表示卻不相符合者，稱為「
      不合意」或「誤解」。不合意主要係因受領意思表示的當
      事人了解不正確，例如某甲以約定下星期始日（意指星期
      日）給付之意思表示下星期始日給付，某乙則以始日為下
      星期一給付之意思表示下星期一可為給付，此時法律行為
      （契約）不成立，並非錯誤，根本不發生撤銷問題（施啟
      揚著民法總則83年9 月增訂六版第249 頁與252 頁參照）
      。所以說，行為人意思表示當時，如非基於所謂欠缺認識
      或不了解即錯誤而為，而是事後始發覺其表示之內心效果
      意思與相對人不一致同，則頂多是「誤解」或「不合意」
      ，抑或是出於其他難以為相對人知悉之各種「動機」，根
      本非錯誤，不生撤銷錯誤意思表示問題。
    2.本件依上訴人主張所述，對系爭調解項目中有關醫勤獎金
      即此加給約定部分：「另加．．．醫勤獎金（總計四點）
      」，其在調解當時以為是除適用勞基法依被上訴人醫院該
      核發規定應領之總計點數（31點）外，被上訴人還同意「
      另加」給4 點，而不是每月「只給總計」4 點，才符其內
      心真意等語看來，兩造間對此加給約定部分：「另加．．
      ．（總計四點）」用詞，如上說明，應是彼此意思表示不
      相符合，而屬所謂「誤解」或「不合意」，上訴人根本不
      是因對何事欠缺認識，或不了解何事之錯誤致為意思表示
      ，至為顯然。
    3.何況，從系爭調解全部內容來看，本即有二調解方案，而
      有二種計薪方式，參與調解之勞工亦分別選擇不同之方案
      ，此業經參與調解之證人林鴻儀在原審證述甚明（原審卷
      第252~頁253 筆錄），而與上訴人待遇結構相同並一同參
      與系爭調解者有陳佩琪檢驗師、林宛護理員，其中陳佩
      琪與上訴人選擇同一調解方案，即恢復原有薪資標準，並
      另為此加給約定部分；林宛則同意調降月底薪為30,280
       元 ，但另約定：「醫勤獎金（總計為八點）」，選擇本
      各有不同，參酌上訴人在本院準備程序時所述：「（上訴
      人在何時知道被上訴人醫院有發給醫勤獎金規定的事？）
      我在之前就知道其他同事有人在領醫勤獎金，至於怎麼領
      ，領多少，還有我自己到底可否領，應領多少我不清楚。
      但在93年12月底之前，我都沒有領到醫勤獎金，是固定的
      單一薪俸，94年1 月1 日簽了契約（即新勞動契約）後，
      才知道可以領醫勤獎金、年終獎金、退職金」（本卷83頁
      筆錄）等語，則於系爭調解當時，上訴人應知底薪之調整
      ，同時牽動著醫勤獎金可領數額之多寡，焉有在勞方有9
      位參與者，並推出被上訴人醫院產業工會代表劉惠雯，加
      上任調解主席之勞工局代表謝幼君與勞方指定之調解委員
      陳新章等人俱出席簽名在系爭調解記錄之情況下，對所謂
      「總計四點」用語文義有所「誤解」。
    4.又，意思表示以其錯誤情事非由表意人自己之過失為限，
      始得撤銷之。民法第88條第1 項但書亦有明文。而本件勞
      資爭議於送請調解前即於勞資雙方經多次私下協調不成，
      則勞資雙方對於彼此之權利內容，當甚為瞭解。因此，本
      件上訴人對此加給約定部分之意思表示，縱有錯誤，亦係
      其自已對被上訴人醫院所頒核發規定如何核算點數有所誤
      解，上訴人自有過失自明，依法亦不可撤銷。
    5.末，民法上之「詐欺」，係欲相對人陷於錯誤，故意示以
      不實之事，令其因錯誤而為意思之表示之謂（最高法院56
      年台上字第3380號判例參照）。然依上所述，被上訴人醫
      院有關該核發規定係適用於全體勞工，各如何核算點數，
      有其一定規則可循，參與調解之資方代表殊無隱瞞必要，
      上訴人所謂資方即被上訴人隱匿上訴人於適用勞基法得照
      被上訴人醫院該核發規定所應領取之總計為31點一事，致
      上訴人陷於錯誤之事，在系爭調解勞資雙方互相公開商議
      場合中自不可能發生。此外，上訴人亦未舉證以實其說，
      其謂此加給之約定部分，係受上訴人詐欺所致，為本院所
      不採。
  (二)系爭調解之契約性質不可分，不得單對其中此加給之約定部
    分為撤銷之意思表示，理由如下：
      按系爭調解係為因應含上訴人在內勞方即將有勞基法之適
      用，所涉有關薪資結構調整（調降底薪）之勞資爭議而來
      ，此觀卷附為上訴人所不爭執之93年12月26日申請人為被
      上訴人醫院產業工會之勞資爭議調解申請書（原審卷196
      頁）、上訴人93年12月29日委託工會處理勞資爭議之委託
      書（原審卷204 頁）及含上訴人在內之勞工共9 人與被上
      訴人醫院94年3 月11日有關勞動契約爭議案調查報告書（
      原審卷156~ 159頁）所載各內容，並上訴人於本院行準備
      程序時所承：「被上訴人調降薪水後，表示會多給醫勤獎
      金、年終獎金、退休金，這在『94年1 月1 日的契約書第
      4 條工作報酬』有寫明。」（本卷82頁筆錄）等語，大致
      可瞭然。既是含底薪、年終獎金、休假及有關醫勤獎金之
      此加給約定部分等項目結構，當是上訴人受僱應有之整體
      待遇，則為此爭議而成立之系爭調解契約性質當然不容分
      割。從而，上訴人單就系爭調解中此加給約定部分，為撤
      銷之意思表示，自有未合，不應准許。
  (三)系爭調解，性質上屬當事人之和解契約，原則上亦不能以錯
    誤為理由撤銷之，理由如下：
      按勞資爭議經調解成立者，視為爭議當事人間之契約，勞
      資爭論處理法第21條及法院辦理勞資爭議事件應行注意事
      項第8 項，均有明文。而系爭調解係有關薪資結構調整之
      爭議，已如前述，調解亦係勞資雙方互為讓步而成立，核
      其契約性質，應與民法第736 條規定：「稱和解者，謂當
      事人約定，互相讓步，以終止爭執或防止爭執發生之契約
      。」所稱之和解定義相當。依同法第738 條規定，在上訴
      人縱有錯誤，而並未舉證其有該條但書規定之情事時，依
      法上訴人仍無權撤銷。
  (四)上訴人本件請求依據，為無理由，論述如下：
    1.本件上訴人主張撤銷系爭調解此加給約定部分，如有理由
      ，則系爭調解其餘約定部分之待遇項目仍應存在，即系爭
      調解性質不可分應全部失效，亦應回復94年1 月1 日之新
      勞動契約（與系爭調解之底薪數額不同），以為彼此規範
      依據，才屬依法有據。惟上訴人就此有關醫勤獎金之此加
      給約定部分為撤銷銷後，逕自適用勞基法依該核發規定應
      領31點，以之計算94年12月之差額給付27點為94,545元，
      請求被上訴人為本件給付，除置上述所論彼此規範依據於
      不顧外，又未見上訴人說明所由依據，所訴應顯無理由。
    2.至上訴人於準備程序終結後，再聲請本院向國防部參謀本
      部人事參謀次長室、軍醫局及國防部人力司等單位函詢，
      並通知證人即被上訴醫院工會代表劉惠雯到庭，欲查明依
      據上訴人之職級，有無醫勤獎金核發規定之適用及其應領
      獎金點數多少，本院認與本件系爭調解成立後，上訴人是
      否有認識錯誤，可否撤銷，請求是否於法有據等情無關，
      故無再調查之必要，亦併敘明。
六、綜上，上訴人主張被上訴人隱匿上訴人於適用該核發規定所
    應領取醫勤獎金總共31點一事，以致於系爭調解時就此加給
    約定部分，為錯誤意思表示或受上訴人詐欺，均非事實，頂
    多係所謂「誤解」或「不合意」。何況，系爭調解契約性質
    不可分，無就一部分約定撤銷之理；更無於得撤銷後，置未
    撤銷之系爭調解其餘約定仍對兩造生拘束力部分於不顧，而
    自行就撤銷已失效之醫勤獎金約定部分，要依勞基法適用被
    上訴人醫院該核發規定計算點數，請求94年間12個月份所減
    少領取之點數27點金額共94,545元及其法定遲延利息之理，
    所請不應准許。原審因此為上訴人敗訴之判決，並無不當，
    上訴意旨求予廢棄非有理由，應予駁回。
七、據上論結，本件上訴為無理由，依民事訴訟法第436 條之1
    第3 項、第449 條第1 項、第78條規定，判決如主文。
中    華    民    國    97    年    3     月    7     日
                  勞工法庭  審判長法  官  陳嘉惠
                                  法  官  鄭峻明
                                  法  官  藍家慶
正本係照原本作成。
本判決不得上訴。
中    華    民    國    97    年    3     月    7     日
                                  書記官  許雅惠


司法院資訊處製作；財團法人民間司法改革基金會備份。
